臺灣高等法院高雄分院民事判決　　 98年度海商上更(二)字第1號
上　訴　人　越南海運公司(VIETNAM OCEAN SHIPPING　JOINT S
　　　　　　TOCK　COMP.
法定代理人　BUI　VIET　.
訴訟代理人　張慧婷律師
被　上訴人　滿載捌號即簡懋彥.
法定代理人　陳婉華
訴訟代理人　黃淑怡律師
上列當事人間請求損害賠償事件，上訴人對於中華民國93年4 月
9 日臺灣高雄地方法院91年度海商字第2 號第一審判決提起上訴
，經最高法院第二次發回更審，本院於100 年1 月12日言詞辯論
終結，判決如下：
    主  文
原判決關於命上訴人給付超過新台幣捌佰捌拾肆萬貳仟伍佰拾
壹元及美金壹萬肆仟元本息部分及該部分假執行之宣告暨訴訟費
用（除確定部分外）之裁判均廢棄。
上開廢棄部分，被上訴人在第一審之訴及假執行之聲請均駁回。
其餘上訴駁回。
第一審（除確定部分外）、第二審及發回前第三審訴訟費用由上
訴人負擔二十分之十九，餘由被上訴人負擔。
    事 實 及 理 由
壹、程序部分：
一、按非法人之團體，設有代表人或管理人者，有當事人能力，
    為民事訴訟法第40條第3 項所明定。是以合夥組織，如具備
    非法人團體之要件者，有當事人能力，得以合夥名義為當事
    人，而以其代表人為法定代理人（最高法院98年台上字第16
    34號裁判要旨參照）。又自然人及法人為權利義務之主體。
    惟非具有權利能力之「團體」，如有一定之名稱、組織而有
    自主意思，以其團體名稱對外為一定商業行為或從事事務有
    年，已有相當之知名度，而為一般人所知悉或熟識，且有受
    保護之利益者，亦應受法律之保障，故未完成登記之法人，
    雖無權利能力，然其以未登記法人之團體名義為交易者，民
    事訴訟法第40條第3 項為應此實際上之需要，特規定此等團
    體設有代表人或管理人，亦有當事人能力（最高法院91年台
    上字第1030號裁判要旨參照）。查系爭基隆籍「滿載捌號」
    漁船於77年10月14日登記，登記人姓名記載「代表人陳婉華
    」，登記原因及其年月日記載「該船由陳婉華60/100（代表
    人）、簡懋彥20/100、簡俞燕10/100、簡邦彥10/100等4 人
    合夥．．．」，有該滿載捌號漁船合夥登記證書附卷可稽（
    見原審卷第28頁）。另依中華民國船舶國際證書所載，系爭
    船舶所有人記載「代表人陳婉華」、船名「滿載捌號」（見
    原審卷第27頁）。嗣合夥出資額之登記變動，有交通部基隆
    港務局91年4 月9 日函文附卷可參，該函文記載有關滿載捌
    號船舶登記資料，於本件海事當時（即90年1 月31日）係陳
    婉華（60/100股份）、簡懋彥（30/100股份）、簡邦彥（10
    /100股份）等3 人合夥（見原審卷第30頁）。故於本件海事
    當時，系爭漁船為陳婉華、簡懋彥、簡邦彥所合夥。嗣簡邦
    彥於訴訟進行中之98年2 月20日死亡，依民法第687 條第1
    款之規定，合夥契約未訂明其繼承人得繼承者，發生法定退
    夥之事由，從而系爭合夥契約之合夥人現僅為陳婉華、簡懋
    彥2 人。而系爭合夥有一定之名稱「滿載捌號」，組織「陳
    婉華、簡懋彥之合夥」，且具有自主意思，設有「代表人陳
    婉華」，以團體名稱「滿載捌號」之名對外為商業行為，又
    自77年起登記至今，已有相當知名度，揆諸首開說明，系爭
    合夥具備非法人團體之要件，有當事人能力，故得以合夥名
    義為當事人，而以其代表人陳婉華為法定代理人，故當事人
    欄被上訴人部分應更正為滿載捌號（即簡懋彥、陳婉華之合
    夥），法定代理人為陳婉華。
二、次按未經認許其成立之外國法人，雖不能認其為法人，然仍
    不失為非法人之團體，苟該非法人團體設有代表人或管理人
    者，依民事訴訟法第40條第3 項規定，自有當事人能力。至
    其在台灣是否設有事務所或營業所則非所問（最高法院50年
    台上字第1898號判例參照）。上訴人係依照越南國法律成立
    之公司，為未經我國法律認許之外國法人，為非法人團體，
    設有代表人、有當事人能力。上訴人公司原名「VIETNAM OC
    EAN SHIPPING CO.」，嗣改名為「VIETNAM OCEAN SHIPPING
    JOINT STOCK COMPANY 」，其法定代理人原為Nguyen Van T
    iem ，嗣變更為BUI VIET HOAI。是BUI VIET HOAI 具狀聲明
    承受訴訟，即無不合，應予准許。
三、又上訴人為依照越南國法律成立之公司，為外國法人，本件
    屬涉外事件。被上訴人主張上訴人應依侵權行為之法律關係
    負損害賠償責任。雖本件侵權行為地或結果發生地均非在本
    院管轄範圍內，惟事故發生後，上訴人所屬「VINH THUAN」
    （永順輪）商船經台灣高雄地方法院檢察署（下稱高雄地檢
    署）檢察官扣押於高雄港內，有扣押證明附於該署90年度偵
    字第3087號偵查卷可參。依海商法第101 條第4 款、第5 款
    規定，本院就本件訴訟有管轄權。又雖本件依被上訴人主張
    之侵權行為地在北緯24度54.60 分，東經121 度06.45 分海
    域中，非屬我國領海，惟系爭二船舶之船旗國不同，且兩造
    均主張以法庭地法即我國法為準據法進行攻擊防禦，堪認已
    合意以我國法為準據法。爰以我國法為兩造間侵權行為損害
    賠償事件之準據法，均合先明。
貳、實體部分：
一、被上訴人起訴主張：被上訴人所有基隆籍滿載捌號漁船（下
    稱滿載捌號）於90年1 月31日下午1 時30分許自基隆港出港
    ，同日晚間11時許航行至富貴角外海45浬處（即北緯25度54
    .6分，東經121 度06.45 分，下稱系爭海域），遭上訴人所
    有永順輪（「VINH THUAN）」商船自其右後方追越撞擊沈沒
    （下稱系爭事故），當時滿載捌號係以310 度西北向航行，
    因於事故前在滿載捌號左、右前方各有一艘大陸漁船，滿載
    捌號唯恐撞及大陸漁船，已依船舶避碰規則偏西行進。永順
    輪倘依船舶避碰規則行駛，應可避免。系爭事故之發生顯係
    永順輪過失所肇致，滿載捌號並無過失，其因此受有船體設
    備損失910 萬元，船艙燃油損失122 萬元，船主營利損失54
    0 萬元，備用現金損失52萬5000元（即美金1 萬5000元）、
    船長、輪機長個人財務損失10萬元。爰依海商法第96條、民
    法第184 條、第188 條規定提起本件訴訟。聲明求為判決：
    (一)上訴人應給付被上訴人1,634 萬5,000 元（即9,100,00 0
    元+1,220,000元+5,400,000元+525,000元+100,000元=16,34
    5,000 元）及自起訴狀繕本送達翌日起至清償日止，按週年
    利率百分之五計算之利息。(二)被上訴人願供擔保，請准宣告
    假執行。
二、上訴人則以：依被上訴人所稱系爭事故發生之時間，永順輪
    當時正航行於北緯25度54.1分至45分，東經121 度14.2分至
    東經121 度03.05 分。永順輪距滿載捌號最近之距離達15公
    里之遙，不僅尚未到達系爭海域，且為滿載捌號與同在該海
    域之金滿益16號輪船長視力所不及，是刑事偵查中所謂在場
    證人於當夜以目視所見之肇事船舶顯非永順輪。況鑑定報告
    亦認永順輪於事故發生之位置與滿載捌號所生碰撞之位置相
    距約6.2 浬（即約11.2公里）之隔。且依永順輪遭扣押之航
    海圖標示，系爭事故發生時，永順輪之航向為219 度，而滿
    載捌號當時之航向為320 度，此際，兩船係以250 度之夾角
    交叉航行，永順輪之船位乃在滿載捌號之右前方，如確有碰
    撞情事，亦非如被上訴人所稱自滿載捌號後追撞該船。縱認
    上訴人應負侵權行為責任，被上訴人未依法配置船舶安全航
    行所須最低員額，且於航行中未採取必要之安全瞭望，以避
    免發生碰撞，顯與有過失等語，資為抗辯，並答辯聲明：(一)
    被上訴人之訴及假執行之聲請均駁回。(二)如受不利判決，請
    准供現金或等值之有價證券為擔保，宣告免為假執行。
三、本件原審對於被上訴人之請求，判決：(一)上訴人應給付被上
    訴人891 萬元及美金1 萬4000元，及均自91年8 月2 日起至
    清償日止，按週年利率百分之五計算之利息。(二)被上訴人其
    餘之訴駁回。(三)訴訟費用由上訴人負擔二分之一，餘由被上
    訴人負擔。(四)前揭判決於被上訴人以313 萬4,000 元供擔保
    後得假執行。但上訴人如以940 萬元供擔保後，得免為假執
    行。(五)被上訴人其餘假執行之聲請駁回。上訴人就其敗訴部
    分聲明不服，上訴聲明求為判決：(一)原判決不利於上訴人部
    分廢棄。(二)上開廢棄部分，被上訴人在第一審之訴及假執行
    之聲請均駁回。(三)歷審訴訟費用均由被上訴人負擔。被上訴
    人則答辯聲明：(一)上訴駁回。(二)第一、二審及發回前第三審
    訴訟費用均由上訴人負擔。（被上訴人就逾891 萬元及美金
    1 萬4,000 元並加計法定遲延利息部分之請求，經原審判決
    敗訴後並未提上訴，已告確定在案）。
四、兩造不爭執之事項如下，並有船舶海事報告書、照片、船舶
    國籍證書、交通部基隆港務局函、高雄地檢署91年度偵字第
    2171號起訴書、海底攝影翻拍照片、大統公證有限公司損害
    賠償額計算表、鑑定書、航海日誌節本、匯出匯款折換水單
    附卷可稽，堪予採信：
  (一)被上訴人所有滿載捌號於90年1 月31日13時30分許，由基隆
    港出港，原欲駛往福建省三沙漁港外海接駁大陸漁工，惟於
    同日23時許，在富貴角外海45浬處（即北緯25度54.6分，東
    經121度06.45分）遭撞沈。
  (二)上訴人係依照越南國法律成立之公司，上訴人所屬之永順輪
    在系爭事故發生後之90年2 月1 日下午13時50分許，遭海巡
    署第五隊於高雄西南方外海60浬處（即北緯23度13分，東經
    119 度50分）以永順輪涉及系爭事故而予以攔截，並扣押進
    高雄港內。
  (三)被上訴人所屬滿載捌號在90年1 月31日申請出海，船員名單
    雖為4 人，但該漁船駛出基隆港後，其中2 名船員因故離船
    ，因之於系爭事故發生時，該漁船上之船員僅有2名。
  (四)被上訴人因系爭事故所致之船艙燃油損失54萬2,531 元，船
    體設備損失650萬元。
五、兩造爭執之事項為：(一)被上訴人所有滿載捌號是否係遭上訴
    人所有永順輪撞擊而沈沒？(二)上訴人就系爭事故是否應負侵
    權行為損害賠償責任？被上訴人是否與有過失？如是，其過
    失比例為何？(三)被上訴人就系爭事故得請求上訴人賠償之金
    額為何？
六、被上訴人所有滿載捌號是否係遭上訴人所有永順輪撞擊而沈
    沒？經查：
  (一)滿載捌號係於90年1 月31日下午11時許在系爭海域遭撞沈等
    情，已為兩造所不爭執；又永順輪航海日誌記載其於同日20
    時之船位為北緯26度26.6分、東經121 度40.5分，同日24時
    之船位為北緯25度45分、東經121 度03.5分，且始終以219
    度方向航行，逾90年2 月1 日上午7 時才改以185 度方向航
    行等事實，亦有上訴人提出之永順輪航海日誌及永順輪船長
    之海事報告附卷可稽（見原審卷第194頁至第204頁），而永
    順輪於90年1 月31日24時之船位依台灣時間作時區調整結果
    ，則為台灣90年1 月31日23時40分之船位，亦有國立高雄海
    洋技術學院92年7 月15日高海院航字第0920004394號函在卷
    可稽（見原審卷第244 頁）。是以推算90年1 月31日23時永
    順輪之船位應於北緯25度48.4分、東經121 度08分，而與前
    揭系爭海域甚為接近。另依證人即滿載捌號船長簡懋彥於該
    漁船遭撞沈獲救後，於90年2 月1 日所為初次警訊時已明確
    陳稱「當時我沒有看到船名，我只看到商船的船後沒有寫字
    」、「商船的左舷撞我的右胘，我的船身是藍色的，所以他
    的船身可能留有我船上藍色的油漆」。其於同年月2 日之警
    訊並稱：「其實當時我是看不到，因我被撞擊後已沒有知覺
    了。等我想清楚看船名及特徵時，也因無任何照明，加上船
    駛離，我無法看清楚」、「我看到商船後方有5 個圓窗，於
    發生當時我要清楚船名時均無法看清楚，但在夜裡看亮光很
    清楚，因此我對商船後方5 個圓窗印象深刻」等語，業經原
    審依職權調閱之刑事過失致死案件全卷中，行政院海岸巡防
    署海洋巡防總局第五（高雄）海巡隊卷內證人筆錄在卷足憑
    （見原審卷第185 頁至第189 頁）。而滿載捌號確已因系爭
    事故沈沒，亦經證人方文福、方慶福於前揭刑事案件偵查中
    證述屬實（見原審卷第190 頁、第191 頁），並為兩造所不
    爭執。次以永順輪船身左側確有5 個大型圓窗，亦有照片及
    現場勘驗圖附於前揭刑事案件偵查卷內足佐。再參以證人簡
    懋彥於前揭刑事案件偵查中證述：滿載捌號一遭碰撞，前艙
    進水，未久旋即沉沒，且該商船迅即大轉彎逃離現場等語。
    又證人即系爭事故發生時在永順輪上之越南籍船員黎成、姚
    重興、賴輝東、阮紅英、阮文弟等5 人於前揭刑事案件警訊
    時均自承永順輪係散裝貨輪，於事故發生當時確有行經上開
    發生海難之附近海域等語。另證人即行政院海岸巡防署巡護
    一號船長鐘秉世、報務魏季泉等2 人亦於前揭刑事案件偵查
    中到庭證稱：90年2 月1 日下午2 時26分起即通知永順輪減
    速、停車，從而得知其船籍與船名。同日下午2 時30分又以
    超高頻（VHF CH16及CH67）聯繫永順輪，永順輪應該可以接
    收到訊息，但其後呼叫3 至5 次卻均無任何回應且有加速逃
    逸之跡象，嗣經海洋巡防總局南區機動海巡遂所屬德星號及
    偉星號兩艦追緝後，始放棄逃逸等語，並有該證人於90年2
    月3 日製作之報告書及該總局勤務指揮中心傳真用單附於該
    偵查卷可稽（見原審卷第94頁）。而永順輪當時既已接收我
    國巡護船隻減速、停車之命令，則永順輪如無涉及系爭事故
    ，衡情實無未予置理而仍加速航行之理等事實，堪認被上訴
    人主張永順輪之航程於系爭事故發生時曾經過系爭海域等情
    ，尚非無據，堪予採信。
  (二)次查高雄港務局海事課長鄭葉華會同潛水人員李清華，於90
    年2 月4 日深入永順輪吃水線以下船體檢視勘查撞擊痕跡，
    發現永順輪吃水線以下船體左舷中段前水線下吃水深約4.7
    公尺處，發現有長3 公尺，寬0.5 公尺之擦撞痕跡，船體留
    有藍色油漆；另左舷中段後水線下吃水深約5 公尺處，有長
    2 公尺，寬0.5 公尺之擦撞痕跡，船體亦留有藍色油漆等情
    ，有行政院海洋巡防署巡防總局90年2 月6 日（90）洋局五
    偵字第0361號函附勘驗筆錄、照片在卷可憑（見原審卷第20
    5 頁至第20 9頁、第10頁至第12頁）。而潛水人員李清華於
    偵查中亦結證稱：其看到永順輪左舷水線下吃水深約1 公尺
    半，船首前艙中間吃水深約1 公尺半處，兩處留有藍色油漆
    ，以手撥會脫落，應屬新擦痕，該擦痕是由船首往船尾刮擦
    過去，因鋼板很厚，並無凹痕，兩處擦痕是不規則，未有一
    般舊痕長青苔之情形等語，亦有高雄地檢署90年2 月3 日訊
    問筆錄在卷可證，復經該署檢察官勘驗無訛（見臺灣高等法
    院93年度上訴字第3312號刑事卷）。而該日採驗之油漆跡證
    ，與保養滿載捌號漁船之基隆大明油漆行負責人楊慶霖於偵
    查中提供之47號藍色虹牌油漆（下稱比對檢體）併送內政部
    警政署刑事警察局鑑定，經該局以鏡檢法、掃瞄式電子顯微
    鏡／X 射線能譜分析法、紅外線光譜分析法及熱裂解氣層析
    ／質譜分析法比對分析結果，認永順輪所遺留淺藍色油漆與
    比對檢體相似，有上訴人提出之內政部警政署刑事警察局90
    年3 月14日刑鑑字第15918 號鑑驗通知書及90年4 月2 日刑
    鑑字第4405 7號函附卷可憑（見原審卷第118 頁至第120 頁
    ）。又系爭事故發生後，滿載捌號船長簡懋彥係由當時在附
    近海域作業之金滿益16號漁船救起，同年2 月1 日上午7 時
    15分許，該漁船抵東澳安檢站進港，即向漁業電台通報，再
    轉由海洋巡防總局岸巡總隊雷達站通報所屬單位展開搜尋行
    動，並與國防部海軍雷達單位聯繫及過濾附近海域可疑船隻
    ，其後查知當時海域有一越南籍永順輪散裝貨輪行經該處海
    域，遂鎖定該艘商船，旋海洋巡防總局勤務指揮中心於同日
    12時許，得悉該船航行位置，旋通報就近航巡中之直屬船巡
    護一號前往搜尋，於當日13時50分獲報，在北緯23度13分，
    東經119 度50分（即在高雄西南方外海60浬處）發現永順輪
    行蹤，經以無線電與該商船聯繫，並通知減速、停車受檢，
    該商船受通知後竟不回應並有加速逃逸之跡象，嗣經德星號
    及偉星號兩艦追緝後，該商船始放棄逃逸等情，已如前述，
    再參以永順輪經檢察官解除扣押後，並上船員黎成、姚重興
    、賴東輝、阮紅英、阮文弟等5 人竟於離境後經原法院傳喚
    未到，有逃匿之情形，而經原法院通緝在案，有通緝書5 份
    在卷足憑（見原審卷第297 頁至第316 頁）等事實，是以被
    上訴人主張滿載捌號係遭上訴人所有永順輪撞擊而沉沒等事
    實，應堪採信。
  (三)按法院固得審酌鑑定人依其特別知識就鑑定事項所陳述之鑑
    定意見，依自由心證判斷事實之真偽。然就鑑定意見之可採
    與否，仍應踐行調查證據之程序而後定其取捨。倘不問鑑定
    意見所由生之理由如何？遽採為裁判之依據，不啻將採證認
    事之職權，委諸鑑定人與鑑定僅為調查證據方法之一種之趣
    旨，殊有違背（最高法院98年台上字第1634號裁判要旨參照
    ）。查國立高雄海洋技術學院雖依永順輪系爭事故當日之航
    行日誌及全體定位系統（GPS ）推算永順輪於系爭事故發生
    時所在船位距系爭海域6.2 浬，有該院92年7 月15日高海院
    航字第0920004394號函在卷可憑（見原審卷第244 頁至第24
    6 頁）。惟該函亦表示因僅有永順輪系爭事故當日相關資料
    ，又無法確定永順輪所提供之全球定位系統及海圖之正確性
    ，當時海流流向，因此無法確認永順輪於系爭事故發生時之
    船位等語。如此自無從據國立高雄海洋技術學院推算之船位
    認定永順輪未與滿載捌號發生碰撞。至於上訴人雖抗稱依海
    軍雷達監控單位所提出系爭事故發生前後，航經系爭海域之
    所有船舶之雷達航跡掃描圖進行解讀，並比對永順輪之航海
    日誌，可行確認永順輪於90年1 月31日23時至24時之所在位
    置，與該雷達航跡掃描圖中所標示之「Q 船」之動態及航道
    相符，而依該圖之記錄「Q 船」於被上訴人主張滿載捌號於
    90年1 月31日23時許，遭他船碰撞時，早已通過系爭事故之
    鄰近海域，且並未航行至滿載捌號沉沒位置。而當日與滿載
    捌號發生碰撞之船舶，事實上乃係該圖中，經標示為「K 船
    」之另一船舶，而非永順輪云云。然依該雷達航跡掃描圖所
    示，「K 船」（即南行活動目標編號4-NK船舶）在系爭事故
    發生時之90年1 月31日晚間11時許，位於北緯25度43分18秒
    ，東經120 度43分36秒，而與碰撞地點之北緯25度54分60秒
    ，東經121 度6 分45秒相距28海浬（即約52公里）之遠，且
    依該圖所示「K 船」航向係由東北往西南之方向航行，航速
    為7 節（即7 海浬），而依當時西北潮，「K 船」航向西南
    方向顯係逆流航行，則「K 船」須航行4.5 小時始能抵達該
    圖所標示之碰撞點。是K 船應無於90年1 月31日晚上11時在
    系爭海域與滿載捌號碰撞之可能，是上訴人前揭抗辯亦無足
    採。
七、上訴人就系爭事故是否應負侵權行為損害賠償責任？被上訴
    人是否與有過失？如是，其過失比例為何？
  (一)按民法第217 條第1 項規定，損害之發生或擴大，被害人與
    有過失者，法院得減免其賠償金額，酌減賠償金額之程度如
    何，法院雖有裁量之自由，但應斟酌雙方原因力之強弱與過
    失之輕重以定之。又船舶航行於船隻稠密之海域，恆有其行
    駛應遵守及避碰之規則或慣例，藉以維持海上秩序；且船舶
    於追越行駛與交叉相遇時，依國際海上避碰規則，應避讓之
    船舶並不一致（最高法院97年度台上字第348 號裁判要旨參
    照）。又依1972年國際海上避碰規則（下稱避碰規則）（20
    01年）第13條第1 、2 項：「不論本規則中第二章第一節及
    第二節各條之規定如何，任何船舶追越任何其他船舶，應避
    讓被追越之船舶。凡船舶自他船正橫之後22.5度以上之方位
    駛近他船時，應視為追越船」。經查永順輪與滿載捌號於系
    爭事故發生前之航向夾角為250 度等情，已為上訴人於原審
    所自承（見原審卷第107 頁背面），則永順輪顯係自滿載捌
    號正橫（90度）以後22.5度以上之方位駛近而來。又永順輪
    當日之航速為12.5節；滿載捌號之航速為7 至8 節等事實已
    為上訴人所不爭執（見原審卷第179 頁），是永順輪之航速
    顯係大於滿載捌號，則發生系爭事故前，滿載捌號距系爭海
    域碰撞點較「近」，永順輪距系爭海域碰撞點較「遠」，據
    此以觀，兩船到達系爭海域碰撞點前，永順輪自不可能在滿
    載捌號「前方」形成交叉相遇，參以永順輪於系爭事故後之
    90 年2月4 日經高雄港務局海事課長鄭葉華會同潛水人員李
    清華檢視勘查吃水線以下船體撞擊痕跡結果，亦發現永順輪
    左舷水線下船首前艙中間有兩處留有藍色油漆之新擦撞痕跡
    ，該擦痕是由船首往船尾刮擦過去等情，已如前述等事實，
    揆諸上開避碰規則之規定，是永順輪顯係在滿載捌號右舷後
    方，而屬追越船，應避讓被追越之滿載捌號。乃永順輪竟疏
    未依規定避讓滿載捌號，而於追越滿載捌號時，因永順輪左
    舷擦撞及滿載捌號，致滿載捌號沉沒，應堪認定。從而被上
    訴人主張上訴人就其所僱船員駕駛永順輪因過失肇生系爭事
    故，應負侵權行為損害賠償責任，即屬有據，應可採信。
  (二)又本件系爭事故，本院前審先函請交通部基隆港務局海事審
    議委員會（下基隆港務局）為鑑定，該鑑定機關於97年7 月
    21日函復應請永順輪船長及相關船員來台說明，以釐清系爭
    事故發生時間，二船位置及相關各點（見本院更(一)卷第136
    頁）。因上訴人未予配合，本院前審乃又函請船長公會為鑑
    定，惟船長公會未說明毋須依基隆港務局函示方法查證之理
    由，徒憑永順輪船長海事報告、航海日誌座標資料及海圖等
    書證，即作成滿載捌號應為讓路船舶，永順輪為直航船舶。
    兩船均違反避碰規則第5 條瞭望之規定；永順輪亦未依該規
    則第17條直航船舶之措施之規定，採取適當措施，避免碰撞
    ，又滿載捌號為讓路船舶，疏予瞭望，未察覺永順輪之接近
    肇生系爭事故，應為本次碰撞之主因等結論（見本院更(一)卷
    第207 頁、第208 頁、鑑定書），然此結論不惟兩造均對之
    聲明不服（見本院更(一)卷第271 頁至第274 頁、第264 頁、
    第313 頁）。又永順輪左舷水線下，船首前艙中間有兩處留
    有藍色油漆之新擦撞痕跡，該擦痕是由船首往船尾刮擦過去
    等事實，已如前述，乃該鑑定報告載稱「永順輪之球形船艏
    並無發現任何油漆痕跡」等語（見本院更(一)卷第204 頁）亦
    顯與事實不符。再者，本院依調查所得證據，認定永順輪係
    在滿載捌號右舷後方，而屬追越船，應避讓被追越之滿載捌
    號，已如前述，是本院爰認前揭船長公會之鑑定，不能採為
    裁判之依據，併此明。
  (三)滿載捌號於90年1 月31日出海載運大陸漁工，原配置船員額
    4 人（即船長簡懋彥、輪機長林茂雄、船員許烏定、嚴阿輝
    ）由基隆區漁會核備出港，出港後，因其中2 名船員許烏定
    、嚴阿輝罹病請求返港就醫，旋於同日改搭八尺門籍「新安
    慶26號」漁船返港，並報由北部地區巡防局第一海岸巡防總
    隊核備在案，此有漁船進出港申請書、修改船筏進出港紀錄
    ，北部地區巡防局第一海岸巡防總隊函附卷可稽（見本院海
    商上字卷(一)第180 頁、第195 頁至第197 頁）又依行政院農
    委會漁業署73年1 月31日公告之船員服務規則第12條、第14
    條規定，海員依法請假得以離船；船長准假人數得依船舶需
    要決定之。是滿載捌號4 名船員出港後在大陸漁工未上船前
    ，完全未進行撈捕漁獲作業其中2 名船員先行返港，核與上
    開規定尚無不合。參以於系爭事故前，在滿載捌號左、右前
    方各有一艘大陸漁船作業，滿載捌號唯恐撞及作業中之大陸
    漁船，曾依避碰規則偏西（左）修正航行，堪認滿載捌號船
    員中之2 名雖先行請假返港亦不影響其安全瞭望避免發生碰
    撞等情，則被上訴人主張滿載捌號出港後，因未進行捕撈漁
    獲作業，且船上配備有雷達、GPS 及自動導航等儀器輔助，
    2 名船員先行請假返港，並未影響安全航行能力。倘非永順
    輪自右方追越，未依避碰規則之規定，避讓被追越之滿載捌
    號，不可能發生系爭事故。而系爭事故之發生與滿載捌號當
    時配置員額並無相當因果關係等事實，堪予採信。上訴人抗
    辯滿載捌號未依法配置船舶安全航行所須之最低員額，於航
    行中未採取必要之安全瞭望，避免發生碰撞，被上訴人就系
    爭事故亦與有過失云云，即屬無據，不足採信。
八、被上訴人就系爭事故得請求上訴人賠償之金額為何？
  (一)按因故意過失，不法侵害他人之權利者，負損害賠償責任。
    又受僱人因執行職務，不法侵害他人之權利者，由僱用人與
    行為人連帶負損害賠償責任。民法第184 條第1 項前段、第
    188 條第1 項前段分別定有明文，又當事人已證明受有損害
    而不能證明其數額或證明顯有重大困難者，法院應審酌一切
    情況，依所得心證定其數額。民事訴訟法第222 條第2 項亦
    定有明文。
  (二)經查：滿載捌號因系爭事故而受有船體設備損失650 萬元，
    船艙燃油損失為54萬2531元等情，已為兩造所不爭執，並有
    中華海事檢定社股份有限公司93年3 月11日檢字第02號函附
    檢定報告，中國石油股份有限公司95年7 月28日高處高直字
    第0950003269號函附牌價表在卷可佐（見原審卷第409 頁至
    第412 頁、本院93年度海商上字第2 號卷(一)第214 、215 頁
    ），足認被上訴人確受有船體設備損害650 萬元，船艙燃油
    損害54萬2531元。
  (三)次查：建造如滿載捌號同等漁船作業需費時6 個月等情，業
    據被上訴人提出大統公證有限公司報告為憑（見原審卷第28
    9 頁），而被上訴人並未提出任何有關其漁船於系爭事故發
    生前6 個月或1 年間之每月平均漁獲量或營利收入之相關證
    明資料。雖查有關單拖網漁船之漁源枯渴及漁場難尋，目前
    於台灣造船市場已很少起造同型漁船，且鋼質結構之單拖網
    漁船已漸次淘汱，漁政管理單位也鼓勵漁民轉業並收購該型
    之漁船等情，有中華海事檢定社股份有限公司前揭檢定報告
    可憑（見原審卷第412 頁），然滿載捌號確係以捕魚為業，
    依通常情形仍應有相當之收入。是以依首揭說明，本院自得
    審酌滿載捌號船體之大小等一切情狀，認被上訴人主張依民
    法第216 條請求之預期利益，即船主營利損失以每日1 萬元
    及大統公證有限公司認定同型漁船重建需時6 個月計算其損
    害為180 萬元（見本院上更(一)卷第261 頁），尚屬合理。至
    上訴人抗辯大統公證有限公司認定同型漁船重建需6 個月乃
    屬預估，因距系爭事故發生時已逾6 年，滿載捌號應已修復
    完畢，自應以實際修復期間計算未能出海之無作業損失云云
    。惟查: 滿載捌號於系爭事故發生後即已沉沒全損，有船舶
    海事報告及海岸巡防署海洋巡防總局第五海巡隊刑事案件90
    年2 月3 日洋局五偵字第0327號移送書附卷可憑（見原審卷
    第7 頁、第144 頁、第145 頁），亦即滿載捌號沉沒後並未
    經打撈修復，且大統公證有限公司所指6 個月，係同型漁船
    重建所需期間，並非就打撈上岸之滿載捌號予以評估修復之
    期間，亦有該報告可憑，是以上訴人抗辯應以實際修復期間
    計算滿載捌號未能出海之無作業損失云云，自不足採。
  (四)末查：滿載捌號於系爭事故前為航行時，船長曾攜帶僱用大
    陸漁工薪資及備用現金美金1 萬4000元係向台灣銀行中和分
    行結匯作為聘請大陸漁工薪資費用等事實，業據證人即台灣
    銀行中和分行職員李銘桐證述：因偉貿公司有外匯存款在台
    灣銀行中和分行，由該公司領用可節算匯差，偉貿公司係告
    知有朋友要去大陸支付船東工資，於是兌換領取美金，當時
    有看到陳婉華，並在偉貿公司交給她等語綦詳（見本院93年
    度海商上字第2 號卷(二)第96頁至第98頁），並有李銘桐出具
    之聲明書及台灣銀行90年1 月30日匯出匯款折換水單可佐（
    見同上卷第79頁、第80頁）。因上開水單結匯為90年1 月30
    日，乃在系爭事故發生前1 日，應無臨訟製作之虞，且結匯
    原因又經李銘桐證述明確，再佐以滿載捌號船長簡懋彥於警
    詢中即明確表示當時航向大陸三沙港係為至該外海載大陸漁
    工等語（見原審卷第187 頁），足認該筆現金確交由簡懋彥
    攜帶出海。至於上訴人雖質疑個人應無無故攜此大筆美金之
    可能，而否認被上訴人受有此現金損害。然滿載捌號船長簡
    懋彥攜此美金係為給付大陸漁工工資，業據李銘桐、簡懋彥
    陳述明確，滿載捌號船長簡懋彥自非無故攜此大筆美金，是
    上訴人所辯應不足採。
  (五)綜上，被上訴人因系爭事故所受之損害額為884 萬2531元（
    即船體設備損害6,500,000+船艙燃油損害542531元+ 船主營
    利損失1,800,000=8,842,531 元）及美金1 萬4000元。是以
    被上訴人就系爭事故得請求上訴人賠償之金額為884 萬2531
    元及美金1萬4000元。
九、綜上所述，被上訴人依海商法第96條、民法第184 條、第18
    8 條規定，請求上訴人給付884 萬2531元及美金1 萬4000元
    並均自起訴狀繕本送達翌日即91年8 月2 日起至清償日止，
    按週年利率百分之五計算之利息為有理由，應予准許。是原
    審判命上訴人給付被上訴人884 萬2531元及美金1 萬4000元
    本息，及就此部分，依兩造之聲請，分別酌定相當擔保金額
    併予宣告假執行及免為假執行，經核尚無不合。上訴意旨指
    摘原判決此部分不當，求予廢棄改判，為無理由，應予駁回
    。另被上訴人就超過884 萬2531元及美金1 萬4000元本息部
    分（即884 萬2532元以上至891 萬元本息部分）之請求為無
    理由，不應准許。原判決就此部分亦為被上訴人勝訴之判決
    ，即有違誤，上訴意旨指摘原判決此部分不當，求予廢棄改
    判，為有理由，應由本院將原判決關於命上訴人給付超過88
    4 萬2531元及美金1 萬4000元本息部分及該部分假執行之宣
    告暨訴訟費用（除確定部分外）之裁判均廢棄，並改判如主
    文第二項所示。
十、本件事證已臻明確，兩造其餘攻擊防禦方法，核與判決之結
    果不生影響，爰不一一論述。
、據上論結，本件上訴為一部有理由，一部無理由，爰依民事
    訴訟法第450 條、第449 條第1 項、第79條，判決如主文。
中    華    民    國   100    年    1     月    26    日
                              民事第三庭
                                  審判長法官  張國彬
                                  法      官  甯  馨
                                  法      官  吳登輝
以上正本證明與原本無異。
上訴人如對本判決上訴，須於判決送達後20日內向本院提出上訴
狀，其未表明上訴理由者，應於上訴後20日內向本院提出上訴理
由書（均須按他造當事人之人數附繕本）。上訴時應提出委任律
師或具有律師資格之人之委任狀，並依附註條文規定辦理。如委
任律師提起上訴者，應一併繳納上訴審裁判費。
被上訴人不得上訴。
中    華    民    國    100     年    1   月    27    日
                                  書  記  官  廖素珍
附註：
民事訴訟法第466條之1：
對於第二審判決上訴，上訴人應委任律師為訴訟代理人，但上訴
人或其法定代理人具有律師資格者，不在此限。
上訴人之配偶、三親等內之血親、二親等內之姻親，或上訴人為
法人、中央或地方機關時，其所屬專任人員具有律師資格並經法
院認為適當者，亦得為第三審訴訟代理人。
第1 項但書及第2 項情形，應於提起上訴或委任時釋明之。